臺灣高等法院臺南分院民事判決　95年度家上字第115號
上　訴　人　　甲○○
訴訟代理人　　林彥百律師
被上訴人　　　乙○○（原名張素女）
訴訟代理人　　汪玉蓮律師
複代理人　　　陳魁元律師
上列當事人間因離婚事件，上訴人對於中華民國九十五年十月五
日台灣嘉義地方法院九十五年度婚字第五０號第一審判決，提起
上訴，經本院於九十六年六月五日言詞辯論終結，判決如下：
    主  文
上訴駁回。
第二審訴訟費用由上訴人負擔。
    事實及理由
一、被上訴人主張：
  (一)起訴時主張：兩造於民國（下同）六十七年十一月十二日結
    婚，婚後育有已成年長女李蕙如、長子李俊宏。婚後上訴人
    從未曾給付被上訴人及子女任何生活費用，被上訴人無法生
    活只好帶著年幼子女回娘家，居住於嘉義市○○街五一七號
    ，未料上訴人卻向法院提起履行同居之訴，於訴訟中上訴人
    亦自知理虧，故允諾自七十六年八月起每月底給付被上訴人
    新台幣（下同）二萬元之生活費。惟於和解後，上訴人不但
    未為生活費之給付，甚且至被上訴人母親家中吵鬧，被上訴
    人遂於七十九年間攜同二名子女返回嘉義市○○路二九五號
    居住，並於住處開設服飾店，上訴人竟要求被上訴人應給付
    租金二萬元，及分擔四分之三之水電費用，並在被上訴人開
    設之服飾店地上潑水，致被上訴人無法營業，且無端於被上
    訴人之營業場所瞪視被上訴人達一個小時之久，妨害被上訴
    人工作。被上訴人因無法忍受，遂與上訴人協議由被上訴人
    外出工作，上訴人照顧子女，然其無法盡到照顧之責，子女
    之生活費亦由被上訴人支付，被上訴人遂再將二名子女帶返
    母親家中照顧，自此上訴人對於被上訴人母子便不聞不問。
    兩造既已分居達十五年，有名無實，兩造婚姻互信、互諒、
    互愛之基礎已嚴重動搖，實難期共同追求幸福美滿之生活，
    且此一無法維繫之因素，乃肇因於上訴人之行為，故兩造有
    難以維持婚姻之重大事由存在，且上訴人行為已構成「惡意
    遺棄他方在繼續狀態中」及「一方受他方不堪同居之虐待」
    ，被上訴人乃依民法第一千零五十二條第二項及同條第一項
    第三款、第五款之規定，請求判決離婚。
  (二)對上訴人所為之抗辯：上訴人稱被上訴人於七十六年間因被
    上訴人不履行同居義務而訴訟，迄今被上訴人仍拒履行同居
    義務，與事實不符，且係因上訴人不願給付生活費，被上訴
    人始攜子女返回母親家中居住。又上訴人所列支票號碼00
    00000號（支票到期日為七十九年十二月三十日，面額
    九萬元）、0000000號（支票到期日七十九年十二月
    三十日，面額四十萬元）及0000000號（支票到期日
    八十年二月十五日，面額十三萬元）等三張支票並非給付被
    上訴人之生活費，若為每月二萬元生活費，怎會於一個內開
    立二張支票？且面額高達九萬及四十萬元，此顯與常情相違
    。上開支票乃上訴人推銷鴻源公司債權憑證業務，由被上訴
    人投資鴻源公司，上訴人於事後買回該憑證而支付被上訴人
    之款項。至上訴人所提號碼0000000號支票（到期日
    八十年七月十五日），其提示人為許瑞生，被上訴人並不認
    識，故上開款項亦非給付被上訴人之生活費。況自八十年起
    迄今，長達十六年期間，上訴人亦無法證明其曾給付生活費
    予被上訴人，是其上訴顯無理由等語。並聲明：(1)上訴駁回
    。(2)第二審訴訟費用由上訴人負擔。
二、上訴人則以：
    法院和解筆錄作成後，上訴人即簽發支票交付被上訴人購買
    股票等有價證券及坐落於嘉義縣民雄鄉福興村諾曼地大廈房
    屋一戶，並交由被上訴人處分，先後亦給付部分現金予被上
    訴人，此有華南商業銀行存款往來明細表一份可證，是上訴
    人給付予被上訴人之金額顯已逾和解筆錄所載每月二萬元之
    金額。本案上訴人已負擔給付生活費用之責，反係被上訴人
    無故離家，拒絕履行同居義務，已違反兩造和解筆錄內容之
    約定。又兩造雖已分居超過二年，惟縱令兩造確有不能維持
    婚姻之重大事由，實乃應歸責於被上訴人，被上訴人請求離
    婚自不應准許等語，資為抗辯。並聲明：(1)原判決廢棄。(2)
    上開廢棄部分，被上訴人在第一審之訴駁回。(3)第一、二審
    訴訟費用由被上訴人負擔。
三、兩造不爭執之事實：
    兩造於六十七年十一月十二日結婚，現婚姻關係存續中，育
    有成年長女李蕙如（六十八年次）、長子李俊宏（七十年次
    ），被上訴人曾攜子離家，後上訴人提出履行同居訴訟，而
    於七十六年八月二十日兩造成立和解，和解條件為：被上訴
    人同意履行同居，上訴人則同意自七十六年八月起每月月底
    給付被上訴人二萬元，有戶籍謄本、和解筆錄影本各一份為
    證。
四、得心證之理由：
  (一)被上訴人主張上訴人未給付生活費，且上訴人對被上訴人與
    子女漠不關心，未盡扶養之責，其婚姻有難以維持之重大事
    由，惟經上訴人予以否認，則本件兩造爭執事項為：兩造婚
    姻關係是否存有難以維持之重大事由？
  (二)經查，上訴人雖主張並無不負擔生活費用或未盡照顧子女之
    責等情，係被上訴人不願履行同居義務云云，惟證人即兩造
    之女李蕙如於原審九十五年五月三十日言詞辯論時證稱：「
    （問：父母感情？）不好，常吵架。」、「為了我們兩個小
    孩的生活費，因為小時候完全沒有覺得我爸爸有工作，阿姨
    要拿東西給我們，外婆關心我們，我爸爸不讓他們關心‥‥
    完全沒有感覺到爸爸有給媽媽東西‥‥」、「（問：記憶所
    及爸爸完全沒有給媽媽錢？）記得完全沒有，零用錢有時還
    是外公、外婆給的。以前他們兩人吵得很嚴重，後來媽媽說
    他自己賺錢，爸爸就把一樓店面租給媽媽，每月收二萬元，
    還會潑水‥‥」及「（問：七十九年之後兩造是否有聯絡？
    ）沒有，完全沒有聯絡，連電話都沒有打，我們兩家的距離
    很近，他都沒有過來，最後一次見到是國小六年級，他有來
    見我一次之後就沒有看過他，也沒有拿生活費或禮物這些給
    我們。」等語；而兩造之子李俊宏亦於同日庭訊時證稱：「
    （問：父母何時沒有住一起？）很久，幾乎已經沒有在一起
    ，‥‥」、「（問：感情如何？‥‥）不好，非常不好，小
    時候印象深刻，有一次媽媽為了我補習費的事跟被告（即上
    訴人）吵架，當時我父親不知道為什麼堅持要跟我媽拿錢，
    我媽發狂就拿刀把錢割掉，說都給你，我只知道我媽很細心
    照顧我們，為我們付出很多，我爸在我們成長過程期間沒有
    給我們任何照顧。」等語，再參以證人即兩造子女之家教老
    師黃秋菊亦於同日到庭陳稱：「（問：家教費用何人支付？
    ）原告（即被上訴人）交付給我華南銀行支票，是原告的支
    票。」、「（問：被告是否給你過？）沒有。」等語（見原
    審卷第七五～七七頁），衡諸常情，證人李蕙如、李俊宏為
    兩造之子，理當希望兩造婚姻和樂，應無為虛偽證詞之理，
    又證人黃秋菊為兩造子女幼時之老師，亦無偏袒一方之理，
    是證人李蕙如、李俊宏、黃秋菊之證詞，應堪採信，足認被
    上訴人前揭主張為實在，上訴人上開抗辯，尚非可採。
  (三)又上訴人復以曾簽發支票交付被上訴人購買股票等有價證券
    及坐落於嘉義縣民雄鄉福興村諾曼地大廈房屋一戶，交由被
    上訴人處分，且先後亦交付部分現金予被上訴人，是上訴人
    均有給予被上訴人生活費用等語抗辯，然上訴人並未提出上
    開有價證券及房屋之購買證明，其雖提出華南商業銀行支票
    存款帳戶之存款往來明細表一份、支票影本四紙為據，惟查
    ，上訴人所提之四紙支票經本院函京城商業銀行，查明其提
    示人分別為張文賓及許瑞生，有該行博愛分行九十六年四月
    三十日（九六）京城博分字第二一七號函文一份附卷可按（
    見本院卷第六六～六八頁）。被上訴人主張張文賓提示部分
    並非生活費，而係上訴人在鴻源機構銷售債權憑證，被上訴
    人向上訴人購買債權憑證，後來退還給上訴人，上訴人在分
    次開支票給被上訴人，另一提示人許瑞生則不認識。上訴人
    並不否認被上訴人有退還債權憑證，僅稱如果是給付債權憑
    證之款項，為何同天給付兩次云云（本院九十六年五月十六
    日筆錄）。然則，參諸上訴人與被上訴人約定應給付之生活
    費為每月二萬元，惟上開四紙支票面額分別為九萬元、十三
    萬元、二十萬元及四十萬元，其金額不一，且相差甚鉅，與
    每月應給付二萬元之金額復不一致，反以退還購買債權憑證
    之金額較符合吾人經驗法則。況兩造之子女均證稱未曾見上
    訴人給付生活費用予被上訴人，其生活費用多係由被上訴人
    及被上訴人父母親支付等語，自難僅憑上開四紙由張文賓及
    許瑞生兌領之支票影本，即認定上訴人確有給付被上訴人生
    活費用之事實，提示人許瑞生部分，則未能證明係給付被上
    訴人之生活費，上訴人並已捨棄訊問許瑞生，準此，上訴人
    前開辯解，亦難採信。
  (四)再按民法第一千零五十二條第二項規定，有前項以外之重大
    事由，難以維持婚姻者，得請求離婚。所謂難以維持婚姻之
    重大事由，判斷標準為婚姻是否已生破綻而無回復之希望，
    即依客觀標準，該難以維持婚姻之事實，是否已達於任何理
    性人倘處於同一境況，均將喪失維持婚姻意願之程度而言。
    又婚姻係以經營夫妻共同永久生活為目的，其之本質則係建
    立在誠摯、互信、互諒、互愛之基礎上，若夫妻無法共同生
    活，致此誠摯基礎嚴重動搖甚或流失殆盡，即屬民法第一千
    零五十二條第二項前段所稱之難以維持婚姻之重大事由。又
    夫妻已無共同生活之事實達一定時期時，即應認有此款事由
    ；又該重大事由，夫妻雙方均應負責時，應比較衡量雙方之
    有責程度，僅責任較輕之一方得向責任較重之他方請求離婚
    ，如雙方之有責程度相同，則雙方均得請求離婚（最高法院
    九十年度台上字第二二一五號裁判要旨參照）。本件兩造自
    七十九年間分居後，即未再共同生活、未互相聞問，迄今已
    逾十五年，顯見兩造感情疏離淡薄；且自七十六年八月兩造
    成立和解後，上訴人於被上訴人履行同居後，仍未給付生活
    費用予被上訴人，致兩造子女及家庭生活支出，概由被上訴
    人承擔支付，已違反夫妻相互扶持、互負扶養之義務。再上
    訴人於被上訴人營業場所為妨害其營業之行為，不僅影響被
    上訴人工作，甚且有損被上訴人生存之條件與尊嚴，足徵兩
    造婚姻關係之信賴、親密等關係，已因被上訴人前揭行為而
    喪失殆盡，再無求諸重圓和好之意願與行為，夫妻生活無從
    維繫，核屬難以維持婚姻之重大事由。
五、綜上所述，衡以兩造均有相當之社會閱歷，惟在婚姻關係中
    未能以理性方式為良性溝通，雙方以怨懟相待，致婚姻難以
    圓滿、家庭無法和諧，上訴人違背和解條件不給付生活費用
    ，固有不當，惟被上訴人長期未行夫妻同居生活，疏於經營
    婚姻，亦非無可歸責。然以上訴人可歸責程度較大，被上訴
    人可歸責之程度較輕。從而，被上訴人據此依民法第一千零
    五十二條第二項重大事由訴請離婚，為有理由，應予准許。
    原審為被上訴人勝訴之判決，於法並無不合；上訴人上訴意
    旨指摘原判決不當，求予廢棄改判為無理由，應予駁回。
六、本件事證已臻明確，兩造其餘攻擊防禦方法及所提未經援用
    之證據，經本院審酌後，認為均不足以影響本判決之結果，
    自無逐一詳予論駁必要，併此敘明。
七、據上論結，本件上訴為無理由，依民事訴訟法第四百四十九
    條第一項、第七十八條，判決如主文。
中　　華　　民　　國　　96　　年　　 6　　月　　20　　日
                      民事第四庭審判長法　官    王惠一
　　　　　　　　　　　      　　　　　法　官    王浦傑
　　　　　　　　　　　      　　　　　法　官    蘇重信
上為正本係照原本作成。
如對本判決上訴，須於判決送達後20日內向本院提出上訴狀，未
表明上訴理由者，應於上訴後20日內，向本院提出理由書（須附
繕本）。依法須繳納裁判費並應委任律師為訴訟代理人，始得上
訴。
中　　華　　民　　國　　96　　年　　6 　　月　　20　　日
                                      書記官    黃文生
【附記】民事訴訟法第466條之1：
(1)對於第二審判決上訴，上訴人應委任律師為訴訟代理人。但上
  訴人或其法定代理人具有律師資格者，不在此限。
(2)上訴人之配偶、三親等內之血親、二親等內之姻親，或上訴人
  為法人、中央或地方機關時，其所屬專任人員具有律師資格並
  經法院認為適當者，亦得為第三審訴訟代理人。
民事訴訟法第466條之2：
上訴人無資力委任訴訟代理人者，得依訴訟救助之規定，聲請第
三審法院為之選任律師為其訴訟代理人。
